臺灣彰化地方法院民事判決　94年度訴字第324號
原　　　告　甲○○
訴訟代理人　蔡奉典律師
複代理人　　戊○○
訴訟代理人　丁○○
被　　　告　乙○
被　　　告　丙○○
上列當事人間請求分割共有物事件，本院於民國94年12月1日言
詞辯論終結，判決如下：
    主      文
兩造共有坐落彰化縣彰化市○○段第六七八地號、地目田、面積
一００九平方公尺土地其分割方法，如附圖一案所示編號甲、丙
部分面積各二二一、五五三平方公尺分歸被告丙○○、乙○按原
應有部分比例共有取得，編號乙部分面積二三五平方公尺分歸原
告取得。
訴訟費用由兩造依附表所示應有部分比例負擔。
    事實及理由
一、本件原告起訴主張：坐落彰化縣彰化市○○段第六七八地號
    、地目田、面積一００九平方公尺土地為兩造所共有，應有
    部分如附表所示，兩造間就共有之系爭土地不能協議分割，
　　又無因物之使用目的不能分割，或約定不分割之情形，為此
  　訴請原物分割，並提出如附圖一案所示之分割方案。系爭土
    地原係原告之公公曾牛與訴外人黃烘爐共有，因曾牛將其持
    分分給原告及曾牛另一子，後曾牛另一子又將持份賣給原告
    ，被告乙○則與訴外人黃火鼠、黃秋水約定以乙○之名義向
    訴外人黃烘爐購買系爭土地之一部分及同地段六七三地號土
    地，因土地當時無法分割，故乙○與訴外人黃火鼠、黃秋水
    三人約定以乙○之名義登記為土地所有權人，由黃火鼠取得
    系爭六七八地號土地內約如附圖三所示Ａ部分位置面積一八
    三平方公尺之土地，該部分土地亦已由被告乙○交予黃火鼠
    興建房屋（即如附圖三所示Ａ部分鐵皮石綿板、水泥板頂蓋
    浪板造平房）使用多年，現仍由黃火鼠占用中，依被告乙○
    與黃火鼠之協議，被告乙○應將該部分土地分割移轉登記與
    黃火鼠，後被告乙○又將系爭土地部分之應有部分移轉登記
    予其夫即被告丙○○，是此部分有糾紛之位置應分給被告，
    由渠等處理與黃火鼠間之協議等情。請求依附圖一案所示之
    分割方案分割系爭土地。
二、被告則以：系爭土地上僅有訴外人黃火鼠所有之建物，目前
    由黃火鼠之子開設汽車修理廠，被告乙○於七十七年五月七
    日向訴外人黃火鼠之兄黃烘爐購買坐落彰化市○○段六七三
    、六七八地號等二筆土地之應有部分，黃秋水係黃烘爐之子
    ，當時係由他代理黃烘爐簽約，購買時土地上即有黃火鼠之
    建物，後來被告乙○再將系爭六七八地號土地部分之應有部
    分移轉登記予被告丙○○，被告乙○向黃烘爐買受上開二筆
    土地應有部分之同一日，並與原告簽訂契約書，探求契約書
    第一、三條之當事人真意，應為土地交換契約，亦即原告取
    得南興段六七三地號南邊一六五六平方公尺範圍內之土地，
    而南興段六七八地號土地內原告並無實質權利，被告乙○與
    黃火鼠、黃秋水於七十七年七月十九日簽立之契約書，係被
    告乙○之夫丙○○代理被告與黃火鼠等人簽訂，契約書內附
    圖所示Ａ部分為黃火鼠所有，但暫時登記在被告乙○名下，
    故系爭土地內黃火鼠建物所坐落之基地應歸於黃火鼠所有，
    僅因受法令限制而無法將名義移轉登記予黃火鼠而登記予原
    告名下而已，故黃火鼠於系爭土地上所興建之建物原告當然
    無權阻止，土地上才會有黃火鼠之鐵皮石綿板、水泥板等蓋
    浪板造平房之存在。被告主張依如附圖二所示之方案分割，
    係由原告取得編號乙部分即黃火鼠現有建物佔用之土地，再
    由原告依約移轉登記予黃火鼠，若依原告之方案，將導致被
    告另有與黃火鼠拆屋還地之法律糾紛，亦違背契約之當事人
    真意。另被告乙○、丙○○為配偶關係，分割後被告等人亦
    願意維持共有關係。被告丙○○並表示黃火鼠旁的鐵皮屋為
    其所蓋，希望保留等語置辯，並請求依附圖二所示之方案分
    割。
三、查原告主張坐落彰化縣彰化市○○段第六七八地號、地目田
    、面積一００九平方公尺土地為兩造所共有，應有部分如附
    表所示等情，業據其提出土地登記簿謄本為證，且為被告所
    不爭執，原告此部分之主張自堪信為真實。兩造間既無不分
    割之約定，亦無因物之使用目的不能分割之情形，就分割方
    法又不能達成協議，從而，原告訴請裁判分割，揆諸民法第
    八百二十三條第一項前段規定，核無不合，應予准許。
四、又查，依附圖三所示系爭六七八地號土地南側面臨現有道路
    崙美路，土地西側有訴外人黃火鼠所有Ａ部分面積一八一平
    方公尺之鐵皮石綿板、水泥板頂蓋浪板造平房一棟，及被告
    丙○○所有Ｂ部分面積一七平方公尺之鐵皮屋一間等情，業
    據本院會同彰化地政事務所人員至現場現場屬實，並有本院
    勘驗筆錄、現場略圖及彰化縣彰化地政事務所九十四年六月
    二十七日複丈成果圖附卷可稽。按法院定分割方法時，必須
    考量兩造之利益、意願，由土地上建物現況、各共有人原使
    用位置、分割後各共有人分得土地之方整及利用價值，予以
    衡量。經查，系爭土地原係原告之公公曾牛與訴外人黃烘爐
    共有，曾牛之應有部分嗣後移轉登記與原告，黃烘爐之應有
    部分則由被告乙○與訴外人黃火鼠、黃秋水約定以乙○之名
    義於七十七年五月七日向黃烘爐購買並登記乙○為土地所有
    權人，乙○、黃火鼠、黃秋水三人並於同年七月十九日簽立
    契約書，約定系爭六七八地號土地內如附圖三所示Ａ部分之
    位置面積一八三平方公尺為黃火鼠所有，黃秋水取得同地段
    六七三地號內部分土地，因暫時無法依照各持有面積辦理登
    記，暫時登記乙○名下領有土地權狀，將來如要過戶登記乙
    ○應配合辦理，另七十七年五月七日原告與被告乙○亦簽立
    契約書，第一條至第三條約定原告所有同地段六七八、六七
    七、六七六、六七三地號四筆土地之應有部分，與乙○向黃
    烘爐承買之同地段六七三、六七八地號二筆土地之應有部分
    ，其中原告現使用之六七三地號土地南側部分測量假分割後
    面積一六五六平方公尺歸原告取得，待日後可辦理產權移轉
    時，乙○應無條件辦理，原告其餘上開土地之持份均放棄，
    第四條則約定乙○向黃烘爐承買土地，因共有人甲○○（即
    原告）在同地段六七七、六七六地號土地之持份面積五０及
    一八．三六平方公尺並無計算買賣金額在內，日後甲○○應
    無條件將本二筆土地之持份額無條件過名給黃烘爐，就原告
    與被告乙○所簽立之契約書內容以觀，前三條係關於其二人
    就六七六、六七七、六七八、六七三等四筆土地如何分配之
    約定，至於第四條則係約定原告同意無條件將六七七、六七
    六地號土地之一部分直接過戶予黃烘爐，並無約定原告有將
    系爭六七八地號土地之一部移轉登記予黃烘爐之義務，反觀
    被告乙○與黃火鼠、黃秋水簽立之契約書則明確約定系爭六
    七八地號土地如附圖三所示之Ａ部分位置計一八三平方公尺
    土地歸黃火鼠所有，被告乙○於日後有義務將該部分土地辦
    理過戶予黃火鼠，是被告稱原告有將系爭六七八地號上現有
    黃火鼠建物佔用之部分土地移轉登記予黃火鼠之義務實屬無
    據，故被告乙○既有移轉登記系爭六七八地號如附圖三所示
    Ａ部分土地予黃火鼠之義務，而被告丙○○為乙○之夫又係
    代理乙○與黃火鼠、黃秋水訂立契約書之代理人，則黃火鼠
    所有建物佔用系爭六七八地號之部分土地於分割後分配予被
    告取得，以利於等將來履行對訴外人黃火鼠之義務，尚稱合
    理，且依附圖一案所示之方式分割，各共有人取得之部分土
    地均得面臨南側現有道路，可對外通行無虞，另被告二人同
    意就系爭土地分割後，仍願維持共有關係，是將附圖一案所
    示甲、丙部分劃歸渠二人依應有部分比例保持共有，亦符法
    制。故本院審酌上情，認如附圖一案所示分割方案，分割後
    各筆土地較為方整，有利日後土地利用，應足採用，乃爰判
    決如主文所示。
五、結論：原告之訴為有理由，依民事訴訟法第七十八條、第八
    十五條第一項、第八十條之一，判決如主文。
中　　華　　民　　國　　94　　年　　12　　月　　15　　日
                  民事第二庭    法　官　黃倩玲
以上正本係照原本作成。
如對判決上訴，應於判決送達後20日內向本院提出上訴狀。
中　　華　　民　　國　　94　　年　　12　　月　　19　　日
                      　　　    書記官　彭月美
附表
┌───┬──────┐
│共有人│應有部分    │
├───┼──────┤
│甲○○│7443分之1730│
├───┼──────┤
│乙  ○│7443分之2857│
├───┼──────┤
│丙○○│7443分之2856│
└───┴──────┘
